ACORDAO-COMPLETO-2449687

ACÓRDÃO 17192/2021 ATA 35/2021 - PRIMEIRA CÂMARA

VISTOS, relatados e discutidos estes autos de processo de aposentadoria de servidores do Tribunal Regional Federal da 1ª Região,
ACORDAM os Ministros do Tribunal de Contas da União, reunidos em sessão da Primeira Câmara, diante das razões expostas pelo relator e com fundamento na Constituição Federal, art. 71, III, e na Lei 8.443/1992, arts. 1, V, e 39, II, em:
9.1. considerar ilegais as presentes concessões e negar registro aos atos de aposentadoria dos srs. Joaquim José de Sousa Neto, Eunice de Oliveira e Luzimar Lustosa Soares;
9.2. determinar ao Tribunal Regional Federal da 1ª Região que adote as seguintes providências, sob pena de responsabilidade solidária da autoridade administrativa omissa:
9.2.1. dê ciência desta deliberação aos interessados Joaquim José de Sousa Neto, Eunice de Oliveira e Luzimar Lustosa Soares no prazo de quinze dias e faça juntar os respectivos comprovantes de notificação a estes autos nos quinze dias posteriores;
9.2.2. promova o destaque das parcelas excedentes de "quintos" incorporados pelos interessados posteriormente a 8/4/1998, transformando-as em parcela compensatória a ser absorvida por quaisquer reajustes futuros, consoante decidido pelo Supremo Tribunal Federal no Recurso Extraordinário 638.115/CE, caso a referida incorporação não tenha se fundamentado em decisão judicial transitada em julgado;
9.2.3. no tocante ao adicional de qualificação concedido à sra. Eunice de Oliveira, informe:
9.2.3.1 em que modalidade foi ministrado o curso de pós-graduação lato sensu, uma vez que a instituição se localiza em unidade da federação diversa daquela do local de trabalho da servidora;
9.2.3.2. se o curso era, à época, reconhecido pelo Ministério da Educação;
9.3. determinar à Controladoria-Geral da União que oriente suas diversas unidades a verificar, de forma detida, os comprovantes de conclusão de cursos utilizados pelos servidores para a percepção de adicional de qualificação e afins;
9.4. determinar à Sefip que faça um levantamento no sistema e-Pessoal, no prazo de sessenta dias, dos diplomas anexados para fins de comprovar a concessão de adicional de qualificação, para fins de subsidiar posterior ação de controle.

PESSOAL. APOSENTADORIA. QUINTOS. LEI 9.624/1998. RE 638.115/CE.

Primeira Câmara

Tribunal Regional Federal da 1ª Região.

3. Interessados/Responsáveis:
3.1. Interessados: Eunice de Oliveira (XXX.775.421-XX); Joaquim José de Sousa Neto (XXX.625.701-XX); Luzimar Lustosa Soares (XXX.867.201-XX).

13.1. Ministros presentes: Walton Alencar Rodrigues (Presidente), Benjamin Zymler (Relator), Vital do Rêgo e Jorge Oliveira.
13.2. Ministros-Substitutos presentes: Augusto Sherman Cavalcanti e Weder de Oliveira.

BENJAMIN ZYMLER

Cuidam os autos de aposentadoria de servidores do Tribunal Regional Federal da 1ª Região (TRF 1ª) .
A Secretaria de Fiscalização de Integridade de Atos e Pagamentos de Pessoal e de Benefícios Sociais (Sefip) , acompanhada pelo Ministério Público junto ao Tribunal de Contas da União (MPTCU) manifestou-se pela negativa de registro aos atos em exame em virtude da concessão da vantagem conhecida como "quintos" (incorporação da remuneração do cargo em comissão e similares) após 8/4/1998, data de publicação da Lei 9.624/1998, em razão da decisão proferida pelo Supremo Tribunal Federal (STF) no RE 638.115/CE.
Com base nesse julgado e na modulação ali estabelecida, a unidade técnica formulou a seguinte proposta de encaminhamento:
"12.	Ante o exposto, com fundamento no art. 71, inciso III, da Constituição Federal, no art. 1º, inciso V, e art. 39, incisos I e II, da Lei 8.443/1992, no art. 260 do Regimento Interno do Tribunal de Contas da União, propõe-se: 
Considerar ILEGAIS e recusar registro  dos atos de Aposentadoria de LUZIMAR LUSTOSA SOARES, JOAQUIM JOSE DE SOUSA NETO e EUNICE DE OLIVEIRA do quadro de pessoal do órgão/entidade Tribunal Regional Federal da 1ª Região, com base nos arts. 71, inciso III, da Constituição Federal, 1º, inciso V, e 39, inciso II, da Lei 8.443/1992 e 260, § 1º, do Regimento Interno.
Com fulcro no art. 262, caput, do Regimento Interno deste Tribunal, determinar ao órgão/entidade Tribunal Regional Federal da 1ª Região que: 
dê ciência, no prazo de quinze dias, contados da notificação, do inteiro teor desta deliberação ao interessado, alertando-o de que o efeito suspensivo proveniente da interposição de eventuais recursos junto ao TCU não o exime da devolução dos valores percebidos indevidamente, caso o recurso não seja provido.
no prazo de trinta dias, contados da ciência da decisão, envie a este Tribunal documentos comprobatórios de que o interessado cujo ato foi impugnado está ciente do julgamento deste Tribunal."
É o relatório.

não há.

Procurador Sergio Ricardo Costa Caribé.

PESSOAL. APOSENTADORIA. "QUINTOS". LEI 9.624/1998. RE 638.115/CE. ILEGALIDADE. NEGATIVA DE REGISTRO. AUSÊNCIA DE INFORMAÇÕES SOBRE A ORIGEM DOS PAGAMENTOS, SE DECORRENTES DE DECISÃO ADMINISTRATIVA OU DE DECISÃO JUDICIAL. ADICIONAL DE QUALIFICAÇÃO. CONSIDERAÇÕES SOBRE A DOCUMENTAÇÃO UTILIZADA. DETERMINAÇÕES.

APOSENTADORIA (APOS)

Secretaria de Fiscalização de Integridade de Atos e Pagamentos de Pessoal e de Benefícios Sociais (Sefip).

Cuidam os autos de aposentadoria de servidores do Tribunal Regional Federal da 1ª Região (TRF1) , a saber:
a) sra. Luzimar Lustosa Soares, no cargo de Analista Judiciário, área judiciária, com vigência em 1º/7/2016 e fundamento no art. 3º da Emenda Constitucional (EC) 47/2005;
b) sr. Joaquim José de Souza Neto, no cargo de Analista Judiciário, área administrativa, com vigência em 1º/7/2016 e fundamento no art. 3º da EC 47/2005;
c) sra. Eunice de Oliveira, no cargo de Técnico Judiciário, área administrativa, com vigência em 29/8/2016 e fundamento no art. 3º da EC 47/2005.
2. Todos os atos foram encaminhados a esta Corte em 2020.
3. Os pareceres constantes dos autos foram pela ilegalidade das concessões, com a consequente negativa de registro, em razão da concessão de "quintos" (incorporação da retribuição do cargo em comissão e afins) após 8/4/1998, data de publicação da Lei 8.624. No caso, cuida-se de parcela de R$ 31,60.
4. Com efeito, assiste parcial razão aos pareceres, uma vez que a matéria foi definitivamente resolvida pelo Supremo Tribunal Federal (STF) no RE 638.115/CE.
5. Contudo, não se sabe se as incorporações decorreram de decisão judicial ou administrativa, o que impacta os pagamentos futuros da vantagem, haja vista que a modulação adotada pelo STF preserva os pagamentos dos servidores favorecidos por decisão judicial transitada em julgado, ao passo que, nos demais casos, deverá ocorrer paulatina absorção.
6. E, mesmo na hipótese de haver decisão judicial, a jurisprudência deste Tribunal é firme no sentido de permitir a livre apreciação do ato (pelo registro ou não) , desde que, naturalmente, se preserve a supremacia da decisão judicial. 
6. Portanto, deve-se expedir determinação condicional ao órgão de origem.
7. Outrossim, entendo pertinente solicitar informações ao órgão de origem quanto ao adicional de qualificação deferido à sra. Eunice de Oliveira. Para tanto, foi utilizado diploma de curso ofertado pelas Faculdades Integradas de Jacarepaguá, na cidade do Rio de Janeiro, realizado no período de 25/9/2010 a 25/5/2011. Considerando que a faculdade em tela se localiza fora da área de abrangência do TRF1, deve o órgão esclarecer se a servidora se afastou do trabalho para frequentar o curso ou se se trata de modalidade de ensino a distância (EAD) .
8. Adicionalmente, deve o órgão de origem fornecer elementos que permitam verificar se o curso em tela é reconhecido pelo Ministério da Educação (MEC) , na forma do §3º do art. 14 da Lei 11.416/2006. 
9. Nesse ponto, observo que existem julgados no TRF2 sobre a matéria, nos quais os interessados pleiteavam que o Conselho Regional de Engenharia do Rio de Janeiro (CREA/RJ) realizasse a anotação da pós-graduação cursada na citada instituição de ensino, o que foi negado pelo órgão profissional, sob a alegação de não ser o curso reconhecido pelo MEC (vide  TRF2 2011.50.01.009379-0, TRF2 2014.51.01.014107-5, TRF2 2014.51.01.150504-4, TRF2 2011.50.01.009379-0, dentre outros) .
10. Tal medida se faz ainda mais necessária em virtude de notícias de suposta emissão irregular de diplomas por parte dessa entidade, objeto de investigação por parte do Ministério Público do Estado de Minas Gerais (vide reportagem do jornal o Estado de Minas, de 20/2/2012, que fiz juntar a estes autos) . 
11. Aliás, diplomas emitidos por essa entidade foram utilizados por servidores federais de diversas unidades da federação, inclusive de ex-territórios, o que merece um olhar mais atento. Cito, à guisa de ilustração, o TC Processo 045.853/2020-7 (servidor da Universidade Federal de Alfenas/Minas Gerais, de minha relatoria, que se encontra em diligência para apurar o fato. 
12. Considerando a frequência com que se tem observada a utilização de diplomas emitidos em unidades da federação outras que não as do local de labor dos servidores, notadamente dos servidores da área da educação, com especial destaque àqueles dos ex-territórios, entendo pertinente determinar à Sefip que faça um levantamento, no sistema e-Pessoal, dos diplomas anexados para fins de comprovar a concessão de adicional de qualificação, com vistas a subsidiar posterior ação de controle, a ser executada inclusive com o auxílio de outros órgãos de fiscalização da administração pública federal.
13. Por fim, entendo pertinente exarar determinação para que a CGU que oriente as unidades de controle interno a examinar de forma detida, quando do exame dos atos concessórios de aposentadoria, os diplomas com base nos quais são concedidos adicionais de qualificação, sem prejuízo de ação similar relativamente aos servidores ativos. 
Feitas essas considerações, VOTO por que o Tribunal adote a deliberação que ora submeto a este colegiado.
TCU, Sala das Sessões, em 5 de outubro de 2021.
BENJAMIN ZYMLER 
Relator